【裁判字號】    95,訴,4654
【裁判日期】    970425
【裁判案由】    分割共有物
【裁判全文】
臺灣高雄地方法院民事判決              95年度訴字第4654號
原      告  甲○○
被      告  乙○○
            己○○被告郭權輝.
            戊○
            丙○○被告郭冤之.
兼訴訟代理  丁○○被告郭冤之.
人
上列當事人間分割共有物事件，本院於民國97年4 月11日言詞辯
論終結，判決如下：
    主  文
坐落高雄縣彌陀鄉○○段第九三號、第九四號土地應合併分割，
分割方法如附表一所示。
被告己○○、丁○○、丙○○、戊○應各給付原告及被告乙○○
如附表三所示之金額。
訴訟費用由被告丙○○、丁○○、戊○各負擔百分之十，由被告
乙○○負擔百分之百分之三十，由被告己○○負擔百分之六，餘
由原告負擔。
    事實及理由
一、被告郭冤於訴訟中死亡，由原告具狀聲明承受訴訟，並送達
    書狀繕本於應承受訴訟人丙○○、丁○○，有聲明承受之書
    狀1 份、送達證書2 份、除戶謄本1 份、戶籍謄本4 份、網
    路查詢戶籍資料1 份、土地登記謄本2 份附卷可稽（詳卷第
    221 頁、第232 頁、第233 頁、第201 頁至第208 頁、第22
    2 頁至第225 頁）。又被告郭權輝將兩造共有坐落高雄縣彌
    陀鄉○○段第93號、第94號土地（面積各為986.84平方公尺
    、248.02公尺，下合稱系爭土地）之應有部分移轉登記為原
    告、己○○所有，有土地謄本4 份附卷參照可憑（詳卷第21
    頁至第24頁、第93頁至第96頁），原告、己○○聲請代為承
    當訴訟，為兩造所同意，有筆錄、同意書各1 份附卷可稽（
    詳卷第100 頁、第155-1 頁），核無不合，應予准許，合先
    敘明。
二、原告主張：系爭土地為兩造所共有，其應有部分均為1378/6
    000 ，己○○、丙○○、丁○○戊○、乙○○均各為622/60
    00、1/12、1/12、1/12、5/12，並無不分割之特約，依其使
    用目的亦無不能分割之情形，惟無法協議分割，訴請判決分
    割。
三、被告陳稱：同意由法院予以裁判分割。
四、本件兩造之不爭執事項：
  1.系爭土地為兩造所共有，應有部分原告、己○○、丙○○、
    丁○○、戊○、乙○○均各為1378/6000 、622/6000、1/12
    、1/12、1/12、5/12，並有土地登記謄本2 份附卷可稽（詳
    卷第222 頁至第225 頁）。
  2.上開共有土地並無因物之使用目的不能分割之情形，且未約
    定不分割之期限。
  3.兩造同意將系爭共有土地合併後予以分割（系爭土地使用地
    類別均屬乙種建築用地，詳前接土地登記謄本）。
  4.實際分得土地面積超過以應有部分換算應分得面積者，應以
    96年1 月公告現值每平方公尺新台幣4,200 元補償。
五、按共有人得隨時請求分割共有物，但因物之使用目的不能分
    割或契約定有不可分割之期限者，不在此限，民法第823 條
    第1 項定有明文。又分割共有物之訴，係就同一共有關係之
    共有物，予以分割，使共有人各就共有物之一部分單獨取得
    所有權之形成訴訟，故數共有物，除依其性質及其共有人與
    應有部分均相同，並經共有人全體同意者外，尚難認其得為
    合併分割，此有最高法院85年度台上字第2959號判決意旨可
    資參照。而系爭土地為兩造所共有，使用地類別均為乙種建
    築用地，依其使用目的並非不能分割，而兩造間亦無不分割
    之約定，惟未能達成分割協議，原告請求分割自無不合。且
    系爭2 土地之共有人、應有部分均相同，且共有人均同意合
    併分割，又依兩造所有建物建造之情形，並非就不同土地加
    以區分後，計算各可分得之面積而個別建造，而係以系爭2
    土地合併後計算各可分得之面積後一併興建，則自有將系爭
    2 土地合併分割之必要。
六、系爭土地大致呈東西向，對外交通主要由北邊所臨東西向各
    1 車道之文安路，東西兩側之居住、商業情形大致相同，且
    大部分業已建築房屋，有勘驗筆錄、陳報圖各1 份、現況相
    片8 張附卷可稽（詳卷第43頁、第27頁至29頁），本院審酌
    兩造之意見，依下列原則定分割方案：(1)依建物建造之現況
    ，將建物坐落土地分歸建造之共有人，供通行之巷道保持共
    有，(2)已建建物及供通行巷道以外之西南方空地，現由乙○○使用（詳卷第110 頁筆錄），且扣除取得所建建物之坐落
    土地後，乙○○之應有部分尚足取得該空地，故將西南方空
    地分歸乙○○，(3)南側東西向空地原作為通道，參酌所建建
    物坐落於系爭土地東側之原告、己○○希望分得建物建築線
    延伸至南側之土地（詳卷第109 頁），而戊○所有建物及丙○○、丁○○之被繼承人郭冤所建建物仍有使用該通道之必
    要，爰保留須使用該通道之戊○、丙○○、丁○○所建建物
    最東側以西之南側通道（即附表一編號6 部分），供其等連
    接西側巷道通行使用，並由戊○、丙○○、丁○○與同意分
    擔該通道之乙○○（詳卷第109 頁），依分得共有土地之應
    有部分比例保持共有，(4)因原告所建建物位於系爭土地東側
    ，並願就應分擔之共有巷道部分，單獨分配東側之原巷道所
    使用土地，而被告均不反對，且經核原告應分擔共有巷道部
    分之面積大於東側原巷道所使用土地面積，故將東側原巷道
    所使用土地分歸原告單獨所有，西側巷道既供通行則分歸被
    告依原應有部分比例及原告就分得東側巷道後尚應分擔巷道
    之比例維持共有。並具體分割分配如附表一所示。
七、次按法院裁判分割共有物，除應斟酌各共有人之利害關係，
    及共有物之性質外，尚應斟酌共有物之價格，倘共有人中有
    不能按其應有部分受分配，或所受分配之不動產，其價格不
    相當時，法院非不得命以金錢補償之，此有最高法院57年台
    上字第2117號判例可資參照。系爭土地面積合計1234.86 平
    方公尺（986.84＋24 8.02 ＝1,234.86），兩造應分得之土
    地面積、實際分得之土地面積、應分得面積與實際分得面積
    之比較如附表二所示（計算詳卷第175 頁），就實際分得土
    地面積超過以應有部分換算應分得面積部分，依系爭土地96
    年1 月公告現值每平方公尺4,200 元核算補償金額之結果，
    應互為補償之情形如附表三所示。
八、綜上所述，本件應分割如主文第1 項所示，並補償如主文第
    2項所示。
九、據上論結，本件原告之訴為有理由，依民事訴訟法第78條、
    第80條之1 ，判決如主文。
中    華    民    國    97    年    4     月    25    日
                  民事第三庭審判長法  官  陳嘉惠
                                  法  官  謝梨敏
                                  法  官  鄭峻明
正本係照原本作成。
如不服本判決，應於送達後20日內，向本院提出上訴狀並表明上
訴理由，如於本判決送達前提起上訴者，應於判決送達後10日內
補提上訴理由書（須附繕本）。
中    華    民    國    97    年    4     月    25    日
                                書記官  莊豐源
附表一：
┌──┬─────────────┬────────────┐
│編號│如附圖編號所示土地（面積）│分得之共有人            │
│    │                          │                        │
├──┼─────────────┼────────────┤
│ 1  │93：149.07平方公尺        │甲○○                  │
├──┼─────────────┼────────────┤
│ 2  │93-A001：127.63平方公尺   │己○○                  │
├──┼─────────────┼────────────┤
│ 3  │93-A002：252.19平方公尺   │丙○○、丁○○依1 ：1 比│
│    │                          │例維持共有              │
├──┼─────────────┼────────────┤
│ 4  │93-A003：169.41平方公尺   │戊○                    │
├──┼─────────────┼────────────┤
│ 5  │93-A004：370.03平方公尺   │乙○○                  │
├──┼─────────────┼────────────┤
│ 6  │93-A005：58.45平方公尺    │丁○○、丙○○、戊○、郭│
│    │                          │文貴依9.31：9.31：12.51 │
│    │                          │：27.32 之比例維持共有  │
├──┼─────────────┼────────────┤
│ 7  │93-A006：108.08平方公尺   │甲○○、己○○、丁○○、│
│    │                          │丙○○、戊○、乙○○依  │
│    │                          │2.94 ：14.15：11.37 ：  │
│    │                          │11.37 ：11.37 ：56.87 之│
│    │                          │比例維持共有            │
└──┴─────────────┴────────────┘
附表二、
┌──┬───┬─────┬──────┬──────┬────────┐
│編號│共有人│應有部分  │應分得面積  │實際分得面積│應分得與實際分得│
│    │      │          │（平方公尺）│（平方公尺）│比較（平方公尺）│
├──┼───┼─────┼──────┼──────┼────────┤
│ 1  │甲○○│1378/6000 │283.60      │152.01      │少131.59        │
├──┼───┼─────┼──────┼──────┼────────┤
│ 2  │己○○│622/6000  │128.01      │141.78      │多13.77         │
├──┼───┼─────┼──────┼──────┼────────┤
│ 3  │丙○○│1/12      │102.905     │146.78      │多43.875        │
├──┼───┼─────┼──────┼──────┼────────┤
│ 4  │丁○○│1/12      │102.905     │146.78      │多43.875        │
├──┼───┼─────┼──────┼──────┼────────┤
│ 5  │戊  ○│1/12      │102.91      │193.29      │多90.38         │
├──┼───┼─────┼──────┼──────┼────────┤
│ 6  │乙○○│5/12      │514.53      │454.22      │少60.31         │
└──┴───┴─────┴──────┴──────┴────────┘
附表三：
┌──┬────┬────┬────────────────────┐
│編號│應補償之│受補償之│補償金額（新台幣）‧計算式（元以下四捨五│
│    │共有人  │共有人  │入）                                    │
├──┼────┼────┼────────────────────┤
│    │        │甲○○  │萬玖仟陸佰伍拾捌元（4,200 ×13.77 ×  │
│ 1  │己○○  │        │131.59÷《131.59＋60.31 》＝39,658）    │
│    │        ├────┼────────────────────┤
│    │        │乙○○  │壹萬捌仟壹佰柒拾陸元（4,200 ×13.77 ×  │
│    │        │        │60.31 ÷《131.59＋60.31 》＝18,176）    │
├──┼────┼────┼────────────────────┤
│    │        │甲○○  │壹拾貳萬陸仟佰陸拾壹元（4,200 ×43.875│
│ 2  │丙○○  │        │×131.59÷《131.59＋60.31 》＝126,361） │
│    │        ├────┼────────────────────┤
│    │        │乙○○  │伍萬柒仟玖佰壹拾肆元（4,200 ×43.875×  │
│    │        │        │60.31 ÷《131.59＋60.31 》＝57,914）    │
├──┼────┼────┼────────────────────┤
│    │        │甲○○  │壹拾貳萬陸仟佰陸拾壹元（4,200 ×43.875│
│ 3  │丁○○  │        │×131.59÷《131.59＋60.31 》＝126,361） │
│    │        ├────┼────────────────────┤
│    │        │乙○○  │伍萬柒仟玖佰壹拾肆元（4,200 ×43.875×  │
│    │        │        │60.31 ÷《131.59＋60.31 》＝57,914）    │
├──┼────┼────┼────────────────────┤
│    │        │甲○○  │貳拾陸萬零貳佰玖拾柒元（4,200 ×90.38 ×│
│ 4  │戊  ○  │        │131.59÷《131.59＋60.31 》＝260,297）   │
│    │        ├────┼────────────────────┤
│    │        │乙○○  │壹拾壹萬玖仟貳佰玖拾玖元（4,200 ×90.38 │
│    │        │        │×60.31 ÷《131.59＋60.31 》＝119,299） │
└──┴────┴────┴────────────────────┘


司法院資訊處製作；財團法人民間司法改革基金會備份。
